【裁判字號】    88,易,2486
【裁判日期】    891031
【裁判案由】    詐欺
【裁判全文】
臺灣桃園地方法院刑事判決                        八十八年度易字第二四八六號
    公  訴  人  臺灣桃園地方法院檢察署檢察官
    被      告  甲○○
                乙○○○
    選任辯護人  丙○○
右列被告等因詐欺案件，經檢察官提起公訴（八十八年度偵字第六八四八號），本院
判決如左：
    主  文
甲○○、乙○○○均無罪。
    理  由
一、公訴意旨詳如附件起訴書所載。
二、按犯罪事實應依證據認定之，無證據不得推定其犯罪事實。不能證明被告犯罪者
    ，應諭知無罪之判決。且按認定不利於被告之事實，須依積極證據，茍積極證據
    不足為不利於被告事實之認定時，即應為有利於被告之認定，更不必有何有利之
    證據，故證據是否真實尚欠明顯，自難以擬制推測之方法，為其判斷之基礎。刑
    事訴訟法第一百五十四條、第三百零一條第一項及最高法院三十年上字第八一六
    號分別定有明文及著有判例；次按刑法第三百三十九條第一項詐欺罪之成立，須
    行為人主觀上出自為自己或第三人不法所有之意圖，及客觀上施用詐術使人將本
    人或第三人之物交付為其構成要件。而所謂以詐術使人交付財物，必須被詐欺人
    因其詐術而陷於錯誤，若其所用方法，不能認為詐術，亦不致使人陷於錯誤即與
    該罪之要件有間。又依積極証據足可証明行為人主觀上確有不法所有之意圖時，
    固得論以刑法第三百三十九條之詐欺罪相繩，惟行為人施詐時之意圖尚有存疑，
    且依調查證據之結果，復不足以認定行為人自始具有上述主觀犯罪構成要件，即
    不得遽以該罪論擬。至於民事債務當事人間未依債務本旨履行給付之情形，若非
    出於自始無意給付之詐欺行徑時，自不該當刑法第三百三十九第一項詐欺罪之構
    成要件。而刑事被告依法不負自證無罪之義務，故別無積極證據之情形下，自難
    以被告單純債務不履行狀態，推定被告自始即有不法所有之意圖而施行詐術。再
    以刑法上詐欺罪之立法意旨，係以禁止於經濟行為中使用不當之方法得利為規範
    目的，而經濟行為亦因其行為本質及類型，而於交易領域中有其特有之行為特性
    ，法律原則上固應保障交易主觀上之秩序，惟於具體案例中，亦應顧及行為人於
    交易之初交易雙方為交易行為時，是否有具體情事，足認其違背正當之經濟秩序
    ，而應予以制裁。否則，經濟行為本身原寓有不同程度之不確定性或交易風險，
    交易雙方本應自行估量其主、客觀情事及搜集相關資訊，以作為其判斷之參考。
    以借貸或民間金錢借貸互助會為例，交易之當事人本應自行考量對方之資格、能
    力、信用，及交易內容之投資報酬率、資金風險等等因素，除具上開違反詐欺罪
    之具體情事外，非謂當事人之一方有無法依約履行之情形，即應成立詐欺罪，否
    則刑事詐欺責任與民事債務不履行責任將失其分際，合先敘明。
三、訊據被告甲○○、乙○○○固均坦承被告乙○○○自民國八十五年十月間開始，
    即陸續向告訴人戊○○借款，並約明月息五分，每次借款之利息，皆先行扣除並
    開立支票予告訴人以為借據憑證，至八十七年十月十一日止，被告乙○○○已積
    欠告訴人連本帶利共新台幣（下同）二千四百三十八萬元，而由被告甲○○交付
    空白支票予告訴人為憑，且由被告乙○○○立下切結書，後其等並未依約清償借
    款之事實，惟堅決否認有詐欺取財之犯行，均辯稱：其等從未以找告訴人合作投
    資設廠為由，自告訴人處先後取得五百萬元、三百萬元之款項，該些款項均係被
    告乙○○○出面向告訴人所借得者，而被告甲○○僅係借款保證人，其等於借款
    之過程中並無對告訴人施用任何詐術等語。
四、本件公訴意旨認被告甲○○、乙○○○均涉有刑法第三百三十九條第一項之詐欺
    取財罪嫌，無非以告訴人戊○○之指述、證人丁○○之證述，及卷附被告等所簽
    發之本票、支票其論罪之依據。
五、告訴人戊○○雖於偵查及本院調查程序中一再指述被告等有右揭詐欺取財犯行，
    然查：
    （一）告訴人戊○○於本院調查程序中陳稱：伊於八十四年間認識被告夫妻二人
          ，八十五年初開始有小筆金額往來，至八十六年七月間，被告等約積欠伊
          七、八十萬元，伊所收之利息是兩分利，當時被告等說他們所做的生意利
          潤很好，有百分之八之利潤，扣掉一些費用之外，大約還有百分之五之利
          潤，伊也知道被告等有做相關塑膠射出成型加工的生意，所以就相信他們
          ，在八十六年八月底結算時，加上被告等原積欠之款項，伊已陸續共匯四
          百二十萬元予被告等，因伊同意投資五百萬元，所以後來在他們於八十六
年九月一日簽立保證書後，伊又匯了八十萬元給他們，共五百萬元，被告
          等也有簽立五百萬元之本票給伊以為保證；被告等跟伊說大概約一年才能
          回收，因為伊自己也有做生意，所以知道要設立一個公司須時間週轉，伊
          也同意等語（見本院八十九年十月十八日訊問筆錄），而觀諸告訴人所提
          出之上開保證書（見臺灣桃園地方法院檢察署八十八年度他字第一六七號
          偵查卷第一五頁），該保證書上係載明「借款保證書」：乙方黃竹英不定
          期向甲方戊○○借款新台幣五百萬元整，以簽立本票為憑，如支票到期有
          兌現，則本票形同作廢，如支票到期不兌現，則本票具有連帶支付之義務
          及一切法律責任等語，其中並無隻字提及該五百萬元係投資款項，更未明
          定相關之投資事項、利潤等情，而告訴人所指述之共同被告甲○○亦僅為
          上開保證書中之「連帶保證人」，並非共同債務人，且被告等前曾交付自
          八十五年十月間起至八十七年間止，陸續到期之新竹區中小企業銀行支票
          多紙予告訴人以分期清償借款一情，有被告等所提出之支票存根多紙在卷
          足參（見上開偵查卷第五七、五八頁），準此，告訴人所指述上開陸續交
          付之五百萬元款項係投資款一情實非無疑。
    （二）雖告訴人於本院調查程序中陳稱：伊是暗股在被告等之明股下分紅，伊也
          不知道為何他們當時會寫借款保證書等語，伊覺得被告等是有預謀的（見
          本院同上筆錄），然告訴人本身亦為商業經營者，其與他人商業往來經驗
          自屬非淺，且據告訴人所述，其於投資當時既已知其為暗股方式投資，則
          更應較一般投資為謹慎，以保全本身權益，及避免日後雙方發生爭執，始
          符常情。而告訴人投資之數額並非在少數，當時雙方就投資之數額、利潤
          等節亦均已有共識，是告訴人實無未與被告等就上開投資所約定各情訂立
          任何書面，而願與被告等簽立與投資毫無關係之「借款保證書」之可能。
          況告訴人就伊並未見過其他股東，且於第一次投資到第二次投資之間，伊
          沒有向被告等要過公司資料等情陳稱在卷（見本院同上筆錄），及參以告
          訴人於偵查中陳稱：伊於八十六年七、八月間投資五百萬元，八十七年一
          、二月間又增資三百萬元，後來是借錢方式借他週轉，借款給他有一千多
          萬元本金等語（見上開偵查卷第四六頁），足徵告訴人上開所指述之參與
          投資過程尚與一般交易常情有悖，是認告訴人上開指述顯有瑕疵，要難據
          之即為不利被告等之認定。
    （三）又證人丁○○雖於偵查中證稱：伊於八十七年三月份有投資被告等之工廠
          三百萬元，是戊○○找伊投資，因她與被告等共同投資射出工廠，她說有
          百分之八之利潤，之後伊有與被告乙○○○在卡拉ok店內談投資射出之業
          務，被告乙○○○告訴伊說其本人作保特瓶，而其先生甲○○作保特瓶蓋
          之業務，利潤很高，被告乙○○○也知道伊要投資，告訴伊利潤百分之八
          ，另外百分之三作為公司管銷，還提有位合夥人是張先生，他告訴伊在汐
          止有一工廠，要在新竹擴增工廠，所以伊在三月份透過戊○○將錢給吳黃
          竹英；當時甲○○在旁喝酒，甲○○說這是乙○○○搞的幌子，他不知他
          太太即乙○○○有開立工廠要其等投資之事等語（見上開偵查卷第四八、
          四九頁）。並於本院調查程序中證稱：被告等曾找伊投資塑膠業務，是八
          十六年尾在中壢奧麗微茶坊談，因戊○○之前有投資利潤有百分之八，百
          分之三作管銷，實拿百分之五，彭小姐說要增資，汐止、新竹要各開一個
          廠作塑膠射出，伊認為利潤很好，所以願參加投資三百萬元，講完後，我
          們約在中壢奧麗微茶坊踫面，我們是暗股投資，伊的錢是拿給彭小姐，再
          由彭小姐交給他們；伊出資之三百萬元分四次交給彭小姐；在中壢奧麗微
          茶坊，被告等說要投資保特瓶子及蓋子量很大；在談投資之事時，除了彭
          小姐外，並無他人在場，因他說不願太多人加入，利潤會被分攤掉等語（
          見本院八十九年四月二十八日訊問筆錄）。且提出證明書乙紙、確認書三
          紙，以證明伊於八十七年三月間前確有資金三百萬元來源。然告訴人於告
          訴狀中之陳述及告訴代理人於第一次偵訊中均未提及關於投資三百萬元部
          分係證人丁○○出資一節，而於其後之偵訊中告訴人始指述上情，則該名
          證人所為證詞之客觀真實性究係如何，不無令人生疑之處。再證人丁○○
          既證稱伊本身確曾與被告等洽談投資事宜，亦明知伊為暗股投資方式等節
          ，則伊何以未親自交付投資款予被告等，以明雙方間之權義關係，避免日
          後發生爭執，而仍分次透過告訴人為交付，甚由被告乙○○○簽發面額三
          百萬元，受款人為戊○○之本票交付予告訴人以為擔保？況證人丁○○所
          稱出資之數額亦高達三百萬元，而伊與被告等、告訴人間均未訂立任何書
          面契約或收據證明，實與常情有違。又依證人丁○○上開證述內容，可知
          伊與告訴人、被告等洽談投資事宜之時間為八十六年年尾，此與告訴人於
          告訴狀及本院調查程序中所述被告等係於八十七年一月間農曆年關，至伊
          公司與伊談要增資三百萬元之時間並不符（見告訴狀第一項犯罪事實欄第
          五點及本院八十九年十月十八日訊問筆錄），基此，益足見證人丁○○所
          證稱上開各情尚有事實有間，實難遽信。至證人丁○○所提出之上開證明
          書乙紙、確認書三紙僅能證明於八十七年三月間伊確有資金三百萬元之來
          源，尚無法據之證明該些資金確有透過告訴人以投資被告等所稱之塑膠射
          出成型加工工廠一情無疑，更無法據之充是不利被告等之證據。
    （四）據上所述，另佐以告訴人所提出被告等於八十七年十月十一日所立之切結
          書（見上開偵查卷第一七頁）內容與上開「借款保證書」之前提用語相同
          ，均為「乙方黃竹英不定期向甲方戊○○借款」，及告訴人於告訴狀中第
          一項犯罪事實欄第五點所稱：雙方約定八十七年十月十一日總結算，經雙
          方核對結果，被告等共向告訴人借貸新台幣二千四百三十八萬元（含投資
          之新台幣八百萬元）等語，堪認告訴人所指述先後交付之五百萬元及三百
          萬元應屬借款性質，而告訴人就伊自八十五年間起，係借款給被告等供週
          轉之用一情於偵查中陳稱明確，顯見告訴人於借款之時，應知被告等經濟
          上已陷於困難，而告訴人仍願出借款項，堪認告訴人於借款當時實係基於
          雙方間原往來情誼，願於被告等有經濟上困難時，借款以供週轉，並非被
          告等積極施以任何不實之詐術，是以要難因被告等於事後未依約清償借款
          ，即認被告等於借款時，曾對告訴人施以詐術。據上，被告等既未對告訴
          人施以任何詐術，則被告等向告訴人借款過程中，告訴人並無陷入錯誤之
          情。至被告等雖事後未依約清償借款，然此為被告等事後是否應負民事上
          遲延給付或債務不履行責任之問題，要難因此認定被告等於向告訴人借款
          當時即具有詐欺之故意甚明。
    （五）至卷附之支票、本票，僅能證明被告等確有積欠告訴人上開款項之事實，
          乃無法據之認定告訴人交付上開款項之原因，抑或被告等自始即具有為自
          己不法所有之意圖。另佐以告訴人於告訴狀中所述八十七年九月二十八日
          ，被告等所簽發交付告訴人之八十萬元支票跳票後，被告等即於八十七年
          十月十一日與告訴人總結算，並立切結書及簽發本票十八紙予告訴人以為
          擔保，且將被告甲○○名下二間房屋設定抵押權一千萬元給告訴人等語（
          見偵查卷第二、三頁），及被告等自告訴人提出本件詐欺告訴後，均按時
          到庭應訊，並無逃避之情，足徵被告等應無惡意詐欺之故意，否則尚無於
          案後即應告訴人之要求出面處理債務之必要。
    （六）再者，告訴人另告訴被告等自八十五年間起陸續向告訴人借款共計一千六
          百三十八萬元，由被告等陸續簽發多紙支票、本票作為擔保上開借款之用
          ，詎被告等於上開票載發票日及到期日提示票據均未兌現，告訴人始知受
          騙，因認被告等涉有刑法第三百三十九條第一項詐欺取財罪部分，亦經檢
          察官偵查終結，以被告等向告訴人借款之際，並無施用詐術於其間為由，
          而認被告等此部分之罪嫌尚有不足在案，併此敘明（見起訴書證據並所犯
          法條欄第二項所載）。
    （七）綜上事證，被告等前揭辯詞，洵非虛設，從而，被告等事後未依約清償借
          款之行為，依上揭說明，自與詐欺取財之構成要件不相符，其等雖未遵期
          清償借款，亦僅係單純民事上債務不履行之問題，究難遽認其等有何施用
          詐術之行為，更遑論有使告訴人陷於錯誤之情形發生，從而被告等之行為
          ，自均與詐欺取財之犯罪構成要件不相符合。是以尚無法僅憑告訴人彭秋
          梅之指述、證人丁○○之證述，及卷附被告等所簽發之本票、支票，即認
          定被告等有上開詐欺取財之罪嫌。此外，本院復查無其他證據足資證明被
          告等有詐欺取財之犯行。既不能證明被告等犯罪，揆諸上揭刑事訴訟法之
          規定，依法均應予諭知無罪之判決。
據上論斷，應依刑事訴訟法第三百零一條第一項，判決如主文。
本案經檢察官張春暉到庭執行職務。
中      華      民      國    八十九    年      十     月   三十一     日
                              臺灣桃園地方法院刑事第二庭
                                    法  官   王美玲
右正本證明與原本無異。
如不服本判決，應於判決送達後十日內向本院提出上訴狀( 應附繕本 )，上訴於
臺灣高等法院。
                                    書記官   陳靜娟
中      華      民      國    八十九    年     十一    月      二      日


司法院資訊處製作；財團法人民間司法改革基金會備份。
